---
title: "Tutorial de objetos modeler"
author: "Jordi Verdú Naranjo"
date: "`r Sys.Date()`"
output:
  html_document:
    toc: true
    toc_float: true
    toc_depth: 4
    number_sections: true
    theme: united
---
```{r setup, include=FALSE}
knitr::opts_chunk$set(echo = TRUE)
library(RMLutils)
library(data.table)
dir.create(file.path("./trained_modelers"), showWarnings = FALSE)
```
<!-- 
# -*- coding: utf-8 -*-
#------------------------------------------------------------------------------#
# Copyright (C) [2026] Instituto Nacional de Estadística
#
# Este archivo forma parte del proyecto MLutils.
#
# Licenciado bajo la Licencia Pública de la Unión Europea (EUPL) v.1.2.
# Puede obtener una copia de la licencia en la raiz de este proyecto o en:
# https://eupl.eu/1.2/es/
#
# A menos que se indique lo contrario, este software se distribuye
# "TAL CUAL", SIN GARANTÍAS NI CONDICIONES DE NINGÚN TIPO.
# Consulte la licencia para conocer los términos específicos.
#------------------------------------------------------------------------------#
# Copyright (C) [2026] National Institute of Statistics
#
# This file is part of the MLutils project.
#
# Licensed under the European Union Public License (EUPL) v.1.2.
# You can obtain a copy of the license at the root of this project or at:
# https://eupl.eu/1.2/es/
#
# Unless otherwise indicated, this software is distributed
# "AS IS", WITHOUT WARRANTIES OR CONDITIONS OF ANY KIND.
# See the license for specific terms.
#------------------------------------------------------------------------------#
-->

Se recomienda que el usuario revise el tutorial de Sampler antes de leer este documento.

Se recuerda al usuario de que todos los métodos y funciones de RMLutils están
documentados. Usando la pestaña help, o el propio comando, se puede obtener la
documentación esencial sobre todo objeto o función.

Este documento tratará únicamente los modelers simples, a excepción de los de H2O,
que se explicarán en otro tutorial. Del mismo modo, los demás modelers complejos 
tienen un tutorial asociado cada uno.

**Adicionalmente es importante recalcar que, para utilizar la mayoría de modelers, el usuario será responsable de instalarse la librería específica que utilice. Para mantener una instalación ligera, RMLutils no instala ninguna de las librerías de machine learning de los modelers.**

## Estructura, tipos y métodos de los modelers

Los modeler son el objeto principal de las librerías MLUtils, pues son los que
se encargan de entrenar y predecir con los modelos de las diferentes librerías
(LightGBM, H2O, etc.). Sus nombres siguen la estructura de
modelo + tarea + "modeler", existiendo los siguientes tipos:

- Regresión:
    - Modelers simples
      - `directRegressorModeler`
      - `HTRegressorModeler`
      - `strataHTRegressorModeler`
      - `strataMeanRegressorModeler`
      - `H2ORegressorModeler`
      - `LGBRegressorModeler`
      - `rangerRegressorModeler`
      - `catboostRegressorModeler`
      - `miceRegressorModeler`
    - Modelers complejos
      - `classifRegRegressorModeler`
      - `benchRegressorModeler`
      - `preproRegressorModeler`
      - `prePredRegressorModeler`
      - `memoryRegressorModeler`
- Clasificación
    - Modelers simples
      - `H2OClassifierModeler`
      - `LGBClassifierModeler`
      - `rangerClassifierModeler`
      - `catboostClassifierModeler`
      - `miceClassifierModeler`
    - Modelers complejos
      - `preproClassifierModeler`

Todos los modelers tienen un conjunto común de métodos:

- `train`: Entrena un modeler.
- `crossValidate`: Aplica validación cruzada a un modeler para obtener una
métrica de su rendimiento definida a partir de una función de coste, pero no lo entrena. (Para más información sobre las funciones de coste, se recomienda revisar su tutorial asociado).
- `getPredictions`: Obtiene las prediciones del modeler para un conjunto de datos dado. (Para los modelers de clasificación, las predicciones son la matriz de probabilidades/scores, no las clases en sí)
- `modelSave`: Guarda el modelo en un archivo comprimido.
- `modelLoad`: Carga un modelo desde un archivo.
- `evaluate`: Evalúa un modelo entrenado para una función de coste específica.

Y los clasificadores tienen uno adicional:

- `getClasses`: Proporcionan las clases predichas por un modelo entrenado, para
un conjunto de datos dado.

Los modelers tienen un funcionamiento análogo, independientemente de su tipo.
En el resto de este tutorial, se desarrollarán la mayoría de modelers simples con
ejemplos de uso.

## Modelers para clasificación

```{r}
#Definimos datos comunes para la tarea de clasificación
c_data.dt <- generateBinaryClassificationData(n_samples = 1000,
                                              generate_random_weights = FALSE)
#Definimos particiones train/test
set.seed(273)
c_data.keys <- 1:nrow(c_data.dt)
c_train_size = round(0.8 * nrow(c_data.dt))
c_smplr <- srsSampler(key = c_data.keys, ssize = c_train_size)
c_train.keys <- getSample(c_smplr)
c_test.keys <- setdiff(c_data.keys, c_train.keys)
head(c_data.dt)
```


### LGBClassifierModeler

Implementación de LightGBM en RMLutils para tareas de clasificación (framework ligero de gradient boosting con modelos basados en árboles).

#### Instalación de lightgbm

Primero, debemos comprobar si la librería `lightgbm` está instalada:

```{r}
require("lightgbm")
```

Si no lo estuviera, podemos instalarla fácilmente desde el CRAN,
mediante el comando `install.packages("lightgbm")`.

#### Instanciado

El LGBClassifierModeler requiere de los siguientes parámetros para instanciarse:

- `params`: lista con nombres de los parámetros necesarios para el funcionamiento de   `lgb.train`. Se recomienda consultar la documentación de lightgbm para más información.
  En el caso de clasificación, el parámetro `objective` puede ser `"multiclass"` (que funciona tanto para target multiclase como binaria) o `"binary"` (únicamente para target binaria).

- `target`: Nombre de la variable objetivo en el conjunto de datos.

- `regressors`: Vector de strings indicando los nombres de las columnas a utilizar como variables para la tarea de clasificación.

- `positive_class`: (Opcional) Para el caso de `objective = "binary"`, se recomienda especificar el nombre o identificador de la clase positiva, si no, se asumirá el orden según los niveles del factor, siendo el primer nivel la clase negativa y el segundo la positiva.

```{r}
#Definimos los parámetros del modelo
target <- "classification_target"
regressors <- setdiff(colnames(c_data.dt), target)
params <- list(
  "learning_rate" = 0.07,
  "nrounds" = 10,
  "objective" = "binary"
)
lgb_cls_modeler <- LGBClassifierModeler(params = params,
                                        target = target,
                                        regressors = regressors,
                                        positive_class = "positive")

#Alternativamente:
#params <- list(
#  "learning_rate" = 0.07,
#  "nrounds" = 10,
#  "objective" = "multiclass"
#)
#lgb_cls_modeler <- LGBClassifierModeler(params = params,
#                                        target = target,
#                                        regressors = regressors)
```

#### crossValidate

`crossValidate` devuelve el coste promediado para todos los folds.

```{r}
#Definimos una función de coste
cf <- accuracyCostFunction()
#Aplicamos validación cruzada sobre el conjunto de entrenamiento
crossValidate(modeler = lgb_cls_modeler,
              data = c_data.dt,#Datos completos
              CVSampler = cvSampler(key = c_train.keys, folds = 3),#cvSampler sobre las keys de entrenamiento
              costFunction = cf)
```
En este caso, para la variable `"classification_target"` se obtiene una precisión perfecta.

#### train

Tras determinar un conjunto de parámetros adecuado con crossValidate, podemos entrenar el modelo escogido.

```{r}
lgb_cls_modeler <- train(object = lgb_cls_modeler,
                         data = c_data.dt,
                         subSet = c_train.keys)

#Alternativamente:
#lgb_cls_modeler <- train(object = lgb_cls_modeler,
#                         data = c_data.dt[c_train.keys],
```


#### getPredictions

Al predecir, los modelers clasificadores devuelven una matriz de puntuaciones:

```{r}
preds <- getPredictions(object = lgb_cls_modeler,
                        data = c_data.dt,
                        subSet = c_test.keys)
head(preds)
```

Para que nos devuelvan las clases directamente, debemos emplear el método `getClasses`.

A este objeto se le puede especificar un mapeo de clases particular, de los cuales hay:

- `maxScoreClass()`: (predeterminado), escoge la clase con mayor puntuación.
- `binaryThresholdClass()`: Solo para target binaria. Permite especificar un umbral de selección para la clase positiva.

```{r}
clss <- getClasses(object = lgb_cls_modeler,
                   data = c_data.dt,
                   subSet = c_test.keys,
                   class_mapping = maxScoreClass())
head(clss)

clss <- getClasses(object = lgb_cls_modeler,
                   data = c_data.dt,
                   subSet = c_test.keys,
                   class_mapping = binaryThresholdClass(threshold = 0.8,
                                                        positive_class = "positive"))
#Al especificar un umbral tan elevado para la clase positiva, las predicciones pasan a ser "negative"
head(clss)
```


#### evaluate

Esta función es una interfaz común para todos los modelers a la hora de evaluar su funcionamiento para una función de coste y un conjunto de datos específicos:

```{r}
#Definimos una función de coste
cf <- accuracyCostFunction()
#Evaluación sobre el conjunto de train
evaluate(object = lgb_cls_modeler,
         data = c_data.dt,
         cost_function = cf,
         subSet = c_train.keys)
#Evaluación sobre el conjunto de test
evaluate(object = lgb_cls_modeler,
         data = c_data.dt,
         cost_function = cf,
         subSet = c_test.keys)
```


#### modelSave/modelLoad

```{r}
#Definimos una ruta de guardado y un nombre para el archivo
m_path <- "./trained_modelers"
m_filename <- "lgb_cls.mlu"
modelSave(object = lgb_cls_modeler,
          path = m_path,
          fileName = m_filename)

#Cargamos de nuevo el modelo y comprobamos que funciona
loaded_modeler <- modelLoad(path = m_path, fileName = m_filename)
evaluate(object = loaded_modeler,
         data = c_data.dt,
         cost_function = cf,
         subSet = c_test.keys)
```


### rangerClassifierModeler

Implementación de ranger en RMLutils para tareas de clasificación. Una implementación rápida de Random Forest para R.

#### Instalación de ranger

Primero, debemos comprobar si la librería `ranger` está instalada:

```{r}
require("ranger")
```

Si no lo estuviera, podemos instalarla fácilmente desde el CRAN,
mediante el comando `install.packages("ranger")`.

#### Instanciado

El rangerClassifierModeler requiere de los siguientes parámetros para instanciarse:

- `params`: lista con nombres de los parámetros necesarios para el funcionamiento de   `ranger``. Se recomienda consultar la documentación de ranger para más información.

- `target`: Nombre de la variable objetivo en el conjunto de datos.

- `regressors`: Vector de strings indicando los nombres de las columnas a utilizar como variables para la tarea de clasificación.

```{r}
#Definimos los parámetros del modelo
target <- "classification_target"
regressors <- setdiff(colnames(c_data.dt), target)
params <- list(
  "num.trees" = 50,
  "max.depth" = 10
)
#Instanciamos el modelo
ranger_cls_modeler <- rangerClassifierModeler(params = params,
                                              target = target,
                                              regressors = regressors)
```


#### crossValidate

`crossValidate` devuelve el coste promediado para todos los folds.

```{r}
#Definimos una función de coste
cf <- accuracyCostFunction()
#Aplicamos validación cruzada sobre el conjunto de entrenamiento
crossValidate(modeler = ranger_cls_modeler,
              data = c_data.dt,#Datos completos
              CVSampler = cvSampler(key = c_train.keys, folds = 3),#cvSampler sobre las keys de entrenamiento
              costFunction = cf)
```

#### train

Tras determinar un conjunto de parámetros adecuado con crossValidate, podemos entrenar el modelo escogido.

```{r}
ranger_cls_modeler <- train(object = ranger_cls_modeler,
                            data = c_data.dt,
                            subSet = c_train.keys)
```

#### getPredictions

Al predecir, los modelers clasificadores devuelven una matriz de puntuaciones:

```{r}
preds <- getPredictions(object = ranger_cls_modeler,
                        data = c_data.dt,
                        subSet = c_test.keys)
head(preds)
```

Para que nos devuelvan las clases directamente, debemos emplear el método `getClasses`.

A este objeto se le puede especificar un mapeo de clases particular, de los cuales hay:

- `maxScoreClass()`: (predeterminado), escoge la clase con mayor puntuación.
- `binaryThresholdClass()`: Solo para target binaria. Permite especificar un umbral de selección para la clase positiva.

```{r}
clss <- getClasses(object = ranger_cls_modeler,
                   data = c_data.dt,
                   subSet = c_test.keys,
                   class_mapping = maxScoreClass())
head(clss)

clss <- getClasses(object = ranger_cls_modeler,
                   data = c_data.dt,
                   subSet = c_test.keys,
                   class_mapping = binaryThresholdClass(threshold = 0.95,
                                                        positive_class = "positive"))
#Al especificar un umbral tan elevado para la clase positiva, algunas predicciones pasan a ser "negative"
head(clss)
```


#### evaluate

Esta función es una interfaz común para todos los modelers a la hora de evaluar su funcionamiento para una función de coste y un conjunto de datos específicos:

```{r}
#Definimos una función de coste
cf <- accuracyCostFunction()
#Evaluación sobre el conjunto de train
evaluate(object = ranger_cls_modeler,
         data = c_data.dt,
         cost_function = cf,
         subSet = c_train.keys)
#Evaluación sobre el conjunto de test
evaluate(object = ranger_cls_modeler,
         data = c_data.dt,
         cost_function = cf,
         subSet = c_test.keys)
```


#### modelSave/modelLoad

```{r}
#Definimos una ruta de guardado y un nombre para el archivo
m_path <- "./trained_modelers"
m_filename <- "ranger_cls.mlu"
modelSave(object = ranger_cls_modeler,
          path = m_path,
          fileName = m_filename)

#Cargamos de nuevo el modelo y comprobamos que funciona
loaded_modeler <- modelLoad(path = m_path, fileName = m_filename)
evaluate(object = loaded_modeler,
         data = c_data.dt,
         cost_function = cf,
         subSet = c_test.keys)
```

### catboostClassifierModeler

Implementación de catboost en RMLutils para tareas de clasificación (librería de código abierto para gradient boosting sobre árboles de decisión, con soporte integrado para variables categóricas).

#### Instalación de catboost

Primero, debemos comprobar si la librería `catboost` está instalada:

```{r}
require("catboost")
```

A diferencia de los demás paquetes, catboost no está en el repositorio del CRAN,
con lo que para instalarlo debermos seguir las instrucciones en este [enlace](https://catboost.ai/docs/en/concepts/r-installation). Si no nos funcionara,
se recomienda descargarse la librería comprimida (el archivo tar.gz), descomprimirla y ejecutar el siguiente comando:

```
install.packages("/ruta/a/carpeta/descomprimida", 
repos = NULL, 
type = "source",
INSTALL_opts = c("--no-multiarch"))
```
Algunas versiones recientes pueden no funcionar, en dicho caso, recomendamos descargar una versión más antigua y comprobar que existe la carpeta DESCRIPTION en la carpeta descomprimida. Nuestro testeo se realizó mayormente en la versión 1.2.8 de catboost para windows.

#### Instanciado

El catboostClassifierModeler requiere de los siguientes parámetros para instanciarse:

- `params`: lista con nombres de los parámetros necesarios para el funcionamiento de   `catboost.train`. Se recomienda consultar la documentación de catboost para más información.
  En el caso de clasificación, el parámetro `objective` puede ser `"MultiClass"/"MultiClassOneVsAll"` (que funciona tanto para target multiclase como binaria) o `"logloss"/"CrossEntropy"` (únicamente para target binaria).

- `target`: Nombre de la variable objetivo en el conjunto de datos.

- `regressors`: Vector de strings indicando los nombres de las columnas a utilizar como variables para la tarea de clasificación.

- `val_data`: Conjunto de datos de validación para utilizar durante el entrenamiento.

- `positive_class`: (Opcional) Para el caso de `objective = "logloss"` o `objective = "CrossEntropy"`, se recomienda especificar el nombre o identificador de la clase positiva, si no, se asumirá el orden según los niveles del factor, siendo el primer nivel la clase negativa y el segundo la positiva.

- `ntree_start`: Parámetro adicional para el predict de catboost. 0 de forma predeterminada.

- `ntree_end`: Parámetro adicional para el predict de catboost. 0 de forma predeterminada.

- `thread_count`: Parámetro adicional para el predict de catboost. -1 de forma predeterminada.

```{r}
#Definimos los parámetros del modelo
target <- "classification_target"
regressors <- setdiff(colnames(c_data.dt), target)
params <- list(
  #loss_function = 'MultiClass',
  #loss_function = 'MultiClassOneVsAll',
  loss_function = 'Logloss',#Binary
  #loss_function = 'CrossEntropy',#Binary
  iterations = 50,
  metric_period=10)
#Instanciamos el modelo
catboost_cls_modeler <- catboostClassifierModeler(params = params,
                                                  target = target,
                                                  regressors = regressors,
                                                  positive_class = "positive")
```

#### crossValidate

`crossValidate` devuelve el coste promediado para todos los folds.

```{r}
#Definimos una función de coste
cf <- accuracyCostFunction()
#Aplicamos validación cruzada sobre el conjunto de entrenamiento
crossValidate(modeler = catboost_cls_modeler,
              data = c_data.dt,#Datos completos
              CVSampler = cvSampler(key = c_train.keys, folds = 3),#cvSampler sobre las keys de entrenamiento
              costFunction = cf)
```

#### train

Tras determinar un conjunto de parámetros adecuado con crossValidate, podemos entrenar el modelo escogido.

```{r}
catboost_cls_modeler <- train(object = catboost_cls_modeler,
                              data = c_data.dt,
                              subSet = c_train.keys)
```

#### getPredictions

Al predecir, los modelers clasificadores devuelven una matriz de puntuaciones:

```{r}
preds <- getPredictions(object = catboost_cls_modeler,
                        data = c_data.dt,
                        subSet = c_test.keys)
head(preds)
```

Para que nos devuelvan las clases directamente, debemos emplear el método `getClasses`.

A este objeto se le puede especificar un mapeo de clases particular, de los cuales hay:

- `maxScoreClass()`: (predeterminado), escoge la clase con mayor puntuación.
- `binaryThresholdClass()`: Solo para target binaria. Permite especificar un umbral de selección para la clase positiva.

```{r}
clss <- getClasses(object = catboost_cls_modeler,
                   data = c_data.dt,
                   subSet = c_test.keys,
                   class_mapping = maxScoreClass())
head(clss)

clss <- getClasses(object = catboost_cls_modeler,
                   data = c_data.dt,
                   subSet = c_test.keys,
                   class_mapping = binaryThresholdClass(threshold = 0.95,
                                                        positive_class = "positive"))
#Al especificar un umbral elevado para la clase positiva, las clases predichas se quedan igual, porque el modelo predice las clases con mucha confianza (puntuación cercana a 1)
head(clss)
```

#### evaluate

Esta función es una interfaz común para todos los modelers a la hora de evaluar su funcionamiento para una función de coste y un conjunto de datos específicos:

```{r}
#Definimos una función de coste
cf <- accuracyCostFunction()
#Evaluación sobre el conjunto de train
evaluate(object = catboost_cls_modeler,
         data = c_data.dt,
         cost_function = cf,
         subSet = c_train.keys)
#Evaluación sobre el conjunto de test
evaluate(object = catboost_cls_modeler,
         data = c_data.dt,
         cost_function = cf,
         subSet = c_test.keys)
```

#### modelSave/modelLoad

```{r}
#Definimos una ruta de guardado y un nombre para el archivo
m_path <- "./trained_modelers"
m_filename <- "catboost_cls.mlu"
modelSave(object = catboost_cls_modeler,
          path = m_path,
          fileName = m_filename)

#Cargamos de nuevo el modelo y comprobamos que funciona
loaded_modeler <- modelLoad(path = m_path, fileName = m_filename)
evaluate(object = loaded_modeler,
         data = c_data.dt,
         cost_function = cf,
         subSet = c_test.keys)
```

### miceClassifierModeler

Implementación de MICE (Multivariate Imputation by Chained Equations) en RMLutils para tareas de clasificación. Pese a que originalmente está ideado para imputación de datos faltantes, puede ser adaptado para tareas de predicción.

**Importante: el output de mice es estocástico. Esto quiere decir que aunque se entrene y prediga sobre un mismo conjunto de datos su output será, en general, distinto. El usuario debe tener esto en cuenta a la hora de utilizarlo.**

#### Instalación de mice

Primero, debemos comprobar si la librería `mice` está instalada:

```{r}
require("mice")
```

Si no lo estuviera, podemos instalarla fácilmente desde el CRAN,
mediante el comando `install.packages("mice")`.

#### Instanciado

El miceClassifierModeler requiere de los siguientes parámetros para instanciarse:

- `params`: lista con nombres de los parámetros necesarios para el funcionamiento de `mice`. Se recomienda consultar la documentación de mice para más información.

- `target`: Nombre de la variable objetivo en el conjunto de datos.

- `regressors`: Vector de strings indicando los nombres de las columnas a utilizar como variables para la tarea de clasificación.

```{r}
#Definimos los parámetros del modelo
target <- "classification_target"
regressors <- setdiff(colnames(c_data.dt), target)
params <- list(m = 1,
               method = "rf",
               print = FALSE)
#Instanciamos el modelo
mice_cls_modeler <- miceClassifierModeler(params = params,
                                          target = target,
                                          regressors = regressors)
```

#### crossValidate

`crossValidate` devuelve el coste promediado para todos los folds.

```{r}
#Definimos una función de coste
cf <- accuracyCostFunction()
#Aplicamos validación cruzada sobre el conjunto de entrenamiento
crossValidate(modeler = mice_cls_modeler,
              data = c_data.dt,#Datos completos
              CVSampler = cvSampler(key = c_train.keys, folds = 3),#cvSampler sobre las keys de entrenamiento
              costFunction = cf)
```

#### train

Tras determinar un conjunto de parámetros adecuado con crossValidate, podemos entrenar el modelo escogido.

```{r}
mice_cls_modeler <- train(object = mice_cls_modeler,
                          data = c_data.dt,
                          subSet = c_train.keys)
```

#### getPredictions

Al predecir, el modelo clasificador de mice devuelve una matriz sparse de unos y ceros, ya que no puede devolver puntuaciones:

```{r}
preds <- getPredictions(object = mice_cls_modeler,
                        data = c_data.dt,
                        subSet = c_test.keys)
head(preds)
```

Para que nos devuelvan las clases directamente, debemos emplear el método `getClasses`.

```{r}
clss <- getClasses(object = mice_cls_modeler,
                   data = c_data.dt,
                   subSet = c_test.keys,
                   class_mapping = maxScoreClass())
head(clss)
```

#### evaluate

Esta función es una interfaz común para todos los modelers a la hora de evaluar su funcionamiento para una función de coste y un conjunto de datos específicos:

```{r}
#Definimos una función de coste
cf <- accuracyCostFunction()
#Evaluación sobre el conjunto de train
evaluate(object = mice_cls_modeler,
         data = c_data.dt,
         cost_function = cf,
         subSet = c_train.keys)
#Evaluación sobre el conjunto de test
evaluate(object = mice_cls_modeler,
         data = c_data.dt,
         cost_function = cf,
         subSet = c_test.keys)
```

#### modelSave/modelLoad

```{r}
#Definimos una ruta de guardado y un nombre para el archivo
m_path <- "./trained_modelers"
m_filename <- "mice_cls.mlu"
modelSave(object = mice_cls_modeler,
          path = m_path,
          fileName = m_filename)

#Cargamos de nuevo el modelo y comprobamos que funciona
loaded_modeler <- modelLoad(path = m_path, fileName = m_filename)
evaluate(object = loaded_modeler,
         data = c_data.dt,
         cost_function = cf,
         subSet = c_test.keys)
```

## Modelers para regresión

```{r}
#Definimos datos comunes para la tarea de regresión
r_data.dt <- generateRegressionData(n_samples = 1000,
                                    generate_random_weights = FALSE)

#Definimos particiones train/test
set.seed(273)
r_data.keys <- 1:nrow(r_data.dt)
r_train_size = round(0.8 * nrow(r_data.dt))
r_smplr <- srsSampler(key = r_data.keys, ssize = r_train_size)
r_train.keys <- getSample(r_smplr)
r_test.keys <- setdiff(r_data.keys, r_train.keys)
head(r_data.dt)
```


### directRegressorModeler

Un modeler de imputación directa que escala una variable proto-target (asumida cercana a target) con un factor a especificar por el usuario. No requiere de entrenamiento.

```{r}
#Definimos un protoTarget sobre los datos que tenemos
drm_data.dt <- copy(r_data.dt)

#Calculamos la mediana de la variable target según el valor de la variable "cat_3" en el conjunto train
median_by_cat3.dt <- drm_data.dt[r_train.keys, .(proto_target = median(regression_target)), by = c("cat_3")]

#Juntamos con el conjunto de datos original
#El proto_target es la mediana según el valor de cat_3 sobre una muestra de los datos
drm_data.dt <- merge(drm_data.dt, median_by_cat3.dt, by = c("cat_3"))
```


#### Instanciado

Para instanciar un directRegressorModeler se requieren los siguientes argumentos:

- `protoTarget`: Nombre de la variable proto-target.

- `scaleFactor`: Factor de escala que aplicar sobre protoTarget. Se toma 1 de forma predeterminada.

- `target`: Nombre de la variable target.

```{r}
#Asumimos un scaleFactor de 1, con lo que nuestro modelo simplemente devuelve protoTarget
d_reg_modeler <- directRegressorModeler(protoTarget = "proto_target",
                                        scaleFactor = 1,
                                        target = "regression_target")
```


#### getPredictions

Los modelos regresores devuelven una matriz con las predicciones.

```{r}
preds <- getPredictions(object = d_reg_modeler,
                        data = drm_data.dt,
                        subSet = r_test.keys)
head(preds)
```


#### evaluate

Esta función es una interfaz común para todos los modelers a la hora de evaluar su funcionamiento para una función de coste y un conjunto de datos específicos:

```{r}
#Definimos una función de coste
cf <- MSECostFunction()
#Evaluación sobre el conjunto de train
evaluate(object = d_reg_modeler,
         data = drm_data.dt,
         cost_function = cf,
         subSet = r_train.keys)
#Evaluación sobre el conjunto de test
evaluate(object = d_reg_modeler,
         data = drm_data.dt,
         cost_function = cf,
         subSet = r_test.keys)
```

#### modelSave/modelLoad

```{r}
#Definimos una ruta de guardado y un nombre para el archivo
m_path <- "./trained_modelers"
m_filename <- "drm_reg.mlu"
modelSave(object = d_reg_modeler,
          path = m_path,
          fileName = m_filename)

#Cargamos de nuevo el modelo y comprobamos que funciona
loaded_modeler <- modelLoad(path = m_path, fileName = m_filename)
evaluate(object = loaded_modeler,
         data = drm_data.dt,
         cost_function = cf,
         subSet = r_test.keys)
```

### HTRegressorModeler

Un modeler de regresión que asume que la variable target es aproximadamente proporcional a su peso muestral.

```{r}
#Definimos unos datos apropiados para este modeler
set.seed(273)
ht_data.dt <- generateStratifiedDomainEstimateData(n_samples = 100, generate_random_weights = FALSE)
#Se selecciona una variable y se definen pesos muestrales proporcionales a su tamaño
ht_data.dt <- ht_data.dt[, c("income"), with = FALSE]
#Tamaño muestral
n <- round(0.5 * nrow(ht_data.dt))
#Variables con pi >= 1 modifican su probabilidad de selección a 1
ht_data.dt[, pi := n*income/sum(income)]
ht_data.dt[, pi := ifelse(pi >= 1, 1, pi)]
#Definición de pesos muestrales
ht_data.dt[, weights := 1/pi]
head(ht_data.dt)
#Se toma una muestra proporcional a sus probabilidades de selección
ht_data.keys <- 1:nrow(ht_data.dt)
ht_train.keys <- sample(x = ht_data.keys, size = n, replace = FALSE, prob = ht_data.dt[, pi])
ht_test.keys <- setdiff(ht_data.keys, ht_train.keys)
```


#### Instanciado

Para instanciar HTRegressorModeler se requieren los siguientes argumentos:

- `weightsColumn`: Nombre de la columna con los pesos muestrales.
- `target`: Nombre de la variable target.

```{r}
target <- "income"
weights_column <- "weights"

#Definición del modeler
ht_reg_modeler <- HTRegressorModeler(target = target, weightsColumn = weights_column)
```


#### crossValidate

`crossValidate` devuelve el coste promediado para todos los folds. (Aunque es discutible su utilidad para este modelo).

```{r}
#Definimos una función de coste
cf <- MSECostFunction()
#Aplicamos validación cruzada sobre el conjunto de entrenamiento
crossValidate(modeler = ht_reg_modeler,
              data = ht_data.dt,#Datos completos
              CVSampler = cvSampler(key = ht_train.keys, folds = 3),#cvSampler sobre las keys de entrenamiento
              costFunction = cf)
```

#### train

```{r}
ht_reg_modeler <- train(object = ht_reg_modeler,
                        data = ht_data.dt,
                        subSet = ht_train.keys)
```

#### getPredictions

Los modelos regresores devuelven una matriz con las predicciones.

```{r}
preds <- getPredictions(object = ht_reg_modeler,
                        data = ht_data.dt,
                        subSet = ht_test.keys)
head(preds)
#Comparamos con los valores reales
matrix(head(ht_data.dt[ht_test.keys, income]))
```

#### evaluate

Esta función es una interfaz común para todos los modelers a la hora de evaluar su funcionamiento para una función de coste y un conjunto de datos específicos:

```{r}
#Definimos una función de coste
cf <- MSECostFunction()
#Evaluación sobre el conjunto de train
evaluate(object = ht_reg_modeler,
         data = ht_data.dt,
         cost_function = cf,
         subSet = ht_train.keys)
#Evaluación sobre el conjunto de test
evaluate(object = ht_reg_modeler,
         data = ht_data.dt,
         cost_function = cf,
         subSet = ht_test.keys)
```

#### modelSave/modelLoad

```{r}
#Definimos una ruta de guardado y un nombre para el archivo
m_path <- "./trained_modelers"
m_filename <- "ht_reg.mlu"
modelSave(object = ht_reg_modeler,
          path = m_path,
          fileName = m_filename)

#Cargamos de nuevo el modelo y comprobamos que funciona
loaded_modeler <- modelLoad(path = m_path, fileName = m_filename)
evaluate(object = loaded_modeler,
         data = ht_data.dt,
         cost_function = cf,
         subSet = ht_test.keys)
```

### strataHTRegressorModeler

Versión de HTRegressorModeler para casos con datos estratificados.

```{r}
#Definimos unos datos apropiados para este modeler
set.seed(273)
str_ht_data.dt <- generateStratifiedDomainEstimateData(n_samples = 100, generate_random_weights = FALSE)
#Se selecciona una variable y se definen pesos muestrales proporcionales a su tamaño
str_ht_data.dt <- str_ht_data.dt[, c("income", "strata_class"), with = FALSE]
#Tamaño muestral
n <- round(0.5 * nrow(str_ht_data.dt))
#Variables con pi >= 1 modifican su probabilidad de selección a 1
str_ht_data.dt[, pi := n*income/sum(income)]
str_ht_data.dt[, pi := ifelse(pi >= 1, 1, pi)]
#Definición de pesos muestrales
str_ht_data.dt[, weights := 1/pi]
head(str_ht_data.dt)
#Se toma una muestra proporcional a sus probabilidades de selección
str_ht_data.keys <- 1:nrow(str_ht_data.dt)
str_ht_train.keys <- sample(x = str_ht_data.keys, size = n, replace = FALSE, prob = str_ht_data.dt[, pi])
str_ht_test.keys <- setdiff(str_ht_data.keys, str_ht_train.keys)
```

#### Instanciado

Para instanciar strataHTRegressorModeler se requieren los siguientes argumentos:

- `weightsColumn`: Nombre de la columna con los pesos muestrales.
- `target`: Nombre de la variable target.
- `strata`: Nombre de la columna de estratificación.

```{r}
target <- "income"
weights_column <- "weights"
strata_column <- "strata_class"

str_ht_reg_modeler <- strataHTRegressorModeler(weightsColumn = weights_column,
                                               target = target,
                                               strata = strata_column)
```

#### crossValidate

`crossValidate` devuelve el coste promediado para todos los folds. (Aunque es discutible su utilidad para este modelo, salvo si se toman distintas columnas para la estratificación).

```{r}
#Definimos una función de coste
cf <- MSECostFunction()
#Aplicamos validación cruzada sobre el conjunto de entrenamiento
crossValidate(modeler = str_ht_reg_modeler,
              data = str_ht_data.dt,#Datos completos
              CVSampler = cvSampler(key = str_ht_train.keys, folds = 3),#cvSampler sobre las keys de entrenamiento
              costFunction = cf)
```

#### train

```{r}
str_ht_reg_modeler <- train(object = str_ht_reg_modeler,
                            data = str_ht_data.dt,
                            subSet = str_ht_train.keys)
```

#### getPredictions

Los modelos regresores devuelven una matriz con las predicciones.

```{r}
preds <- getPredictions(object = str_ht_reg_modeler,
                        data = str_ht_data.dt,
                        subSet = str_ht_test.keys)
head(preds)
#Comparamos con los valores reales
matrix(head(str_ht_data.dt[str_ht_test.keys, income]))
```

#### evaluate

```{r}
#Definimos una función de coste
cf <- MSECostFunction()
#Evaluación sobre el conjunto de train
evaluate(object = str_ht_reg_modeler,
         data = str_ht_data.dt,
         cost_function = cf,
         subSet = str_ht_train.keys)
#Evaluación sobre el conjunto de test
evaluate(object = str_ht_reg_modeler,
         data = str_ht_data.dt,
         cost_function = cf,
         subSet = str_ht_test.keys)
```

#### modelSave/modelLoad

```{r}
#Definimos una ruta de guardado y un nombre para el archivo
m_path <- "./trained_modelers"
m_filename <- "str_ht_reg.mlu"
modelSave(object = str_ht_reg_modeler,
          path = m_path,
          fileName = m_filename)

#Cargamos de nuevo el modelo y comprobamos que funciona
loaded_modeler <- modelLoad(path = m_path, fileName = m_filename)
evaluate(object = loaded_modeler,
         data = str_ht_data.dt,
         cost_function = cf,
         subSet = str_ht_test.keys)
```

### strataMeanRegressorModeler

Un modeler de regresión sencillo que devuelve el promedio del target según varios regresores utilizados como variables de estratificación. Los regresores deben ser variables categóricas.

```{r}
#Definimos datos apropiados para este modeler
smr_data.dt <- generateStratifiedDomainModelAssistedEstimateData(n_samples = 1000,
                                                             generate_random_weights = TRUE)
head(smr_data.dt)

#Definimos particiones de train y test
smr_data.keys <- 1:nrow(smr_data.dt)
train_size = round(0.8 * nrow(smr_data.dt))
smplr <- srsSampler(key = smr_data.keys, ssize = train_size)
smr_train.keys <- getSample(smplr)
smr_test.keys <- setdiff(smr_data.keys, smr_train.keys)
```


#### Instanciado

El strataMeanRegressorModeler requiere de los siguientes argumentos para instanciarse:

- `target`: Nombre de la variable objetivo.
- `regressors`: Vector con los nombres de las variables de estratificación.
- `weightsColumn`: Nombre de la columna de pesos muestrales.

```{r}
target <- "income"# Regression
weightsColumn <- "weights"
regressors <- c("strata_class", "domain_class")#Only categorical variables

#Instanciamos el modelo
sm_reg_modeler <- strataMeanRegressorModeler(target = target,
                                             regressors = regressors,
                                             weightsColumn = "weights")

```


#### crossValidate

`crossValidate` devuelve el coste promediado para todos los folds. (Aunque es discutible su utilidad para este modelo, salvo si se toman distintas columnas para la estratificación).

```{r}
#Definimos una función de coste
cf <- MSECostFunction()
#Aplicamos validación cruzada sobre el conjunto de entrenamiento
crossValidate(modeler = sm_reg_modeler,
              data = smr_data.dt,#Datos completos
              CVSampler = cvSampler(key = smr_train.keys, folds = 3),#cvSampler sobre las keys de entrenamiento
              costFunction = cf)
```

#### train

```{r}
sm_reg_modeler <- train(object = sm_reg_modeler,
                            data = smr_data.dt,
                            subSet = smr_train.keys)
```

#### getPredictions

Los modelos regresores devuelven una matriz con las predicciones.

```{r}
preds <- getPredictions(object = sm_reg_modeler,
                        data = smr_data.dt,
                        subSet = smr_test.keys)
head(preds)
#Comparamos con los valores reales
matrix(head(smr_data.dt[smr_test.keys, income]))
```

#### evaluate

```{r}
#Definimos una función de coste
cf <- MSECostFunction()
#Evaluación sobre el conjunto de train
evaluate(object = sm_reg_modeler,
         data = smr_data.dt,
         cost_function = cf,
         subSet = smr_train.keys)
#Evaluación sobre el conjunto de test
evaluate(object = sm_reg_modeler,
         data = smr_data.dt,
         cost_function = cf,
         subSet = smr_test.keys)
```

#### modelSave/modelLoad

```{r}
#Definimos una ruta de guardado y un nombre para el archivo
m_path <- "./trained_modelers"
m_filename <- "sm_reg.mlu"
modelSave(object = sm_reg_modeler,
          path = m_path,
          fileName = m_filename)

#Cargamos de nuevo el modelo y comprobamos que funciona
loaded_modeler <- modelLoad(path = m_path, fileName = m_filename)
evaluate(object = loaded_modeler,
         data = smr_data.dt,
         cost_function = cf,
         subSet = smr_test.keys)
```

### LGBRegressorModeler

Implementación de LightGBM en RMLutils para tareas de regresión (framework ligero de gradient boosting con modelos basados en árboles).

#### Instalación de lightgbm

Primero, debemos comprobar si la librería `lightgbm` está instalada:

```{r}
require("lightgbm")
```

Si no lo estuviera, podemos instalarla fácilmente desde el CRAN,
mediante el comando `install.packages("lightgbm")`.

#### Instanciado

El LGBClassifierModeler requiere de los siguientes parámetros para instanciarse:

- `params`: lista con nombres de los parámetros necesarios para el funcionamiento de   `lgb.train`. Se recomienda consultar la documentación de lightgbm para más información.
  En el caso de regresión, el parámetro `objective` debe ser `"regression"`.

- `target`: Nombre de la variable objetivo en el conjunto de datos.

- `regressors`: Vector de strings indicando los nombres de las columnas a utilizar como variables para la tarea de clasificación.

```{r}
#Definimos los parámetros del modelo
target <- "regression_target"
regressors <- setdiff(colnames(r_data.dt), target)
params <- list(
  "learning_rate" = 0.07,
  "nrounds" = 10,
  "objective" = "regression"
)
lgb_reg_modeler <- LGBRegressorModeler(params = params,
                                       target = target,
                                       regressors = regressors)

```

#### crossValidate

`crossValidate` devuelve el coste promediado para todos los folds.

```{r}
#Definimos una función de coste
cf <- MSECostFunction()
#Aplicamos validación cruzada sobre el conjunto de entrenamiento
crossValidate(modeler = lgb_reg_modeler,
              data = r_data.dt,#Datos completos
              CVSampler = cvSampler(key = r_train.keys, folds = 3),#cvSampler sobre las keys de entrenamiento
              costFunction = cf)
```

#### train

```{r}
lgb_reg_modeler <- train(object = lgb_reg_modeler,
                         data = r_data.dt,
                         subSet = r_train.keys)
```

#### getPredictions

Los modelos regresores devuelven una matriz con las predicciones.

```{r}
preds <- getPredictions(object = lgb_reg_modeler,
                        data = r_data.dt,
                        subSet = r_test.keys)
head(preds)
```

#### evaluate

```{r}
#Definimos una función de coste
cf <- MSECostFunction()
#Evaluación sobre el conjunto de train
evaluate(object = lgb_reg_modeler,
         data = r_data.dt,
         cost_function = cf,
         subSet = r_train.keys)
#Evaluación sobre el conjunto de test
evaluate(object = lgb_reg_modeler,
         data = r_data.dt,
         cost_function = cf,
         subSet = r_test.keys)
```

#### modelSave/modelLoad

```{r}
#Definimos una ruta de guardado y un nombre para el archivo
m_path <- "./trained_modelers"
m_filename <- "lgb_reg.mlu"
modelSave(object = lgb_reg_modeler,
          path = m_path,
          fileName = m_filename)

#Cargamos de nuevo el modelo y comprobamos que funciona
loaded_modeler <- modelLoad(path = m_path, fileName = m_filename)
evaluate(object = loaded_modeler,
         data = r_data.dt,
         cost_function = cf,
         subSet = r_test.keys)
```

### rangerRegressorModeler

Implementación de ranger en RMLutils para tareas de regresión. Una implementación rápida de Random Forest para R.

#### Instalación de ranger

Primero, debemos comprobar si la librería `ranger` está instalada:

```{r}
require("ranger")
```

Si no lo estuviera, podemos instalarla fácilmente desde el CRAN,
mediante el comando `install.packages("ranger")`.

#### Instanciado

El rangerRegressorModeler requiere de los siguientes parámetros para instanciarse:

- `params`: lista con nombres de los parámetros necesarios para el funcionamiento de   `ranger``. Se recomienda consultar la documentación de ranger para más información.

- `target`: Nombre de la variable objetivo en el conjunto de datos.

- `regressors`: Vector de strings indicando los nombres de las columnas a utilizar como variables para la tarea de clasificación.

```{r}
#Definimos los parámetros del modelo
target <- "regression_target"
regressors <- setdiff(colnames(r_data.dt), target)
params <- list(
  "num.trees" = 50,
  "max.depth" = 10
)
#Instanciamos el modelo
ranger_reg_modeler <- rangerRegressorModeler(params = params,
                                             target = target,
                                             regressors = regressors)
```

#### crossValidate

`crossValidate` devuelve el coste promediado para todos los folds.

```{r}
#Definimos una función de coste
cf <- MSECostFunction()
#Aplicamos validación cruzada sobre el conjunto de entrenamiento
crossValidate(modeler = ranger_reg_modeler,
              data = r_data.dt,#Datos completos
              CVSampler = cvSampler(key = r_train.keys, folds = 3),#cvSampler sobre las keys de entrenamiento
              costFunction = cf)
```

#### train

```{r}
ranger_reg_modeler <- train(object = ranger_reg_modeler,
                            data = r_data.dt,
                            subSet = r_train.keys)
```

#### getPredictions

```{r}
preds <- getPredictions(object = ranger_reg_modeler,
                        data = r_data.dt,
                        subSet = r_test.keys)
head(preds)
```

#### evaluate

```{r}
#Definimos una función de coste
cf <- MSECostFunction()
#Evaluación sobre el conjunto de train
evaluate(object = ranger_reg_modeler,
         data = r_data.dt,
         cost_function = cf,
         subSet = r_train.keys)
#Evaluación sobre el conjunto de test
evaluate(object = ranger_reg_modeler,
         data = r_data.dt,
         cost_function = cf,
         subSet = r_test.keys)
```

#### modelSave/modelLoad

```{r}
#Definimos una ruta de guardado y un nombre para el archivo
m_path <- "./trained_modelers"
m_filename <- "ranger_reg.mlu"
modelSave(object = ranger_reg_modeler,
          path = m_path,
          fileName = m_filename)

#Cargamos de nuevo el modelo y comprobamos que funciona
loaded_modeler <- modelLoad(path = m_path, fileName = m_filename)
evaluate(object = loaded_modeler,
         data = r_data.dt,
         cost_function = cf,
         subSet = r_test.keys)
```

### catboostRegressorModeler

Implementación de catboost en RMLutils para tareas de regresión (librería de código abierto para gradient boosting sobre árboles de decisión, con soporte integrado para variables categóricas).

#### Instalación de catboost

Primero, debemos comprobar si la librería `catboost` está instalada:

```{r}
require("catboost")
```

A diferencia de los demás paquetes, catboost no está en el repositorio del CRAN,
con lo que para instalarlo debermos seguir las instrucciones en este [enlace](https://catboost.ai/docs/en/concepts/r-installation). Si no nos funcionara,
se recomienda descargarse la librería comprimida (el archivo tar.gz), descomprimirla y ejecutar el siguiente comando:

```
install.packages("/ruta/a/carpeta/descomprimida", 
repos = NULL, 
type = "source",
INSTALL_opts = c("--no-multiarch"))
```
Algunas versiones recientes pueden no funcionar, en dicho caso, recomendamos descargar una versión más antigua y comprobar que existe la carpeta DESCRIPTION en la carpeta descomprimida. Nuestro testeo se realizó mayormente en la versión 1.2.8 de catboost para windows.

#### Instanciado

El catboostRegressorModeler requiere de los siguientes parámetros para instanciarse:

- `params`: lista con nombres de los parámetros necesarios para el funcionamiento de   `catboost.train`. Se recomienda consultar la documentación de catboost para más información.
  En el caso de regresión, el parámetro `objective` puede tomar múltiples valores, como `"RMSE"`, `"MAE"`, `"MAPE"`, etc.

- `target`: Nombre de la variable objetivo en el conjunto de datos.

- `regressors`: Vector de strings indicando los nombres de las columnas a utilizar como variables para la tarea de clasificación.

- `val_data`: Conjunto de datos de validación para utilizar durante el entrenamiento.

- `ntree_start`: Parámetro adicional para el predict de catboost. 0 de forma predeterminada.

- `ntree_end`: Parámetro adicional para el predict de catboost. 0 de forma predeterminada.

- `thread_count`: Parámetro adicional para el predict de catboost. -1 de forma predeterminada.

```{r}
#Definimos los parámetros del modelo
target <- "regression_target"
regressors <- setdiff(colnames(r_data.dt), target)
params <- list(
  loss_function = 'RMSE',
  iterations = 50,
  metric_period=10)
#Instanciamos el modelo
catboost_reg_modeler <- catboostRegressorModeler(params = params,
                                                 target = target,
                                                 regressors = regressors)
```

#### crossValidate

`crossValidate` devuelve el coste promediado para todos los folds.

```{r}
#Definimos una función de coste
cf <- MSECostFunction()
#Aplicamos validación cruzada sobre el conjunto de entrenamiento
crossValidate(modeler = catboost_reg_modeler,
              data = r_data.dt,#Datos completos
              CVSampler = cvSampler(key = r_train.keys, folds = 3),#cvSampler sobre las keys de entrenamiento
              costFunction = cf)
```

#### train

```{r}
catboost_reg_modeler <- train(object = catboost_reg_modeler,
                              data = r_data.dt,
                              subSet = r_train.keys)
```

#### getPredictions

```{r}
preds <- getPredictions(object = catboost_reg_modeler,
                        data = r_data.dt,
                        subSet = r_test.keys)
head(preds)
```

#### evaluate

```{r}
#Definimos una función de coste
cf <- MSECostFunction()
#Evaluación sobre el conjunto de train
evaluate(object = catboost_reg_modeler,
         data = r_data.dt,
         cost_function = cf,
         subSet = r_train.keys)
#Evaluación sobre el conjunto de test
evaluate(object = catboost_reg_modeler,
         data = r_data.dt,
         cost_function = cf,
         subSet = r_test.keys)
```

#### modelSave/modelLoad

```{r}
#Definimos una ruta de guardado y un nombre para el archivo
m_path <- "./trained_modelers"
m_filename <- "catboost_reg.mlu"
modelSave(object = catboost_reg_modeler,
          path = m_path,
          fileName = m_filename)

#Cargamos de nuevo el modelo y comprobamos que funciona
loaded_modeler <- modelLoad(path = m_path, fileName = m_filename)
evaluate(object = loaded_modeler,
         data = r_data.dt,
         cost_function = cf,
         subSet = r_test.keys)
```

### miceRegressorModeler

Implementación de MICE (Multivariate Imputation by Chained Equations) en RMLutils para tareas de regresión. Pese a que originalmente está ideado para imputación de datos faltantes, puede ser adaptado para tareas de predicción.

**Importante: el output de mice es estocástico. Esto quiere decir que aunque se entrene y prediga sobre un mismo conjunto de datos su output será, en general, distinto. El usuario debe tener esto en cuenta a la hora de utilizarlo.**

#### Instalación de mice

Primero, debemos comprobar si la librería `mice` está instalada:

```{r}
require("mice")
```

Si no lo estuviera, podemos instalarla fácilmente desde el CRAN,
mediante el comando `install.packages("mice")`.

#### Instanciado

El miceRegressorModeler requiere de los siguientes parámetros para instanciarse:

- `params`: lista con nombres de los parámetros necesarios para el funcionamiento de `mice`. Se recomienda consultar la documentación de mice para más información.

- `target`: Nombre de la variable objetivo en el conjunto de datos.

- `regressors`: Vector de strings indicando los nombres de las columnas a utilizar como variables para la tarea de clasificación.

```{r}
#Definimos los parámetros del modelo
target <- "regression_target"
regressors <- setdiff(colnames(r_data.dt), target)
params <- list(m = 1,
               method = "rf",
               print = FALSE)
#Instanciamos el modelo
mice_reg_modeler <- miceRegressorModeler(params = params,
                                          target = target,
                                          regressors = regressors)
```

#### crossValidate

`crossValidate` devuelve el coste promediado para todos los folds.

```{r}
#Definimos una función de coste
cf <- MSECostFunction()
#Aplicamos validación cruzada sobre el conjunto de entrenamiento
crossValidate(modeler = mice_reg_modeler,
              data = r_data.dt,#Datos completos
              CVSampler = cvSampler(key = r_train.keys, folds = 3),#cvSampler sobre las keys de entrenamiento
              costFunction = cf)
```

#### train

```{r}
mice_reg_modeler <- train(object = mice_reg_modeler,
                          data = r_data.dt,
                          subSet = r_train.keys)
```

#### getPredictions

```{r}
preds <- getPredictions(object = mice_reg_modeler,
                        data = r_data.dt,
                        subSet = r_test.keys)
head(preds)
```

#### evaluate

```{r}
#Definimos una función de coste
cf <- MSECostFunction()
#Evaluación sobre el conjunto de train
evaluate(object = mice_reg_modeler,
         data = r_data.dt,
         cost_function = cf,
         subSet = r_train.keys)
#Evaluación sobre el conjunto de test
evaluate(object = mice_reg_modeler,
         data = r_data.dt,
         cost_function = cf,
         subSet = r_test.keys)
```

#### modelSave/modelLoad

```{r}
#Definimos una ruta de guardado y un nombre para el archivo
m_path <- "./trained_modelers"
m_filename <- "mice_reg.mlu"
modelSave(object = catboost_reg_modeler,
          path = m_path,
          fileName = m_filename)

#Cargamos de nuevo el modelo y comprobamos que funciona
loaded_modeler <- modelLoad(path = m_path, fileName = m_filename)
evaluate(object = loaded_modeler,
         data = r_data.dt,
         cost_function = cf,
         subSet = r_test.keys)
```

## Uso de expandHyperParams

Esta es una función de utilidad para generar conjuntos de hiperparámetros para nuestros modelos. Es particularmente adecuada cuando queremos aplicar validación cruzada sobre múltiples modelos con hiperparámetros distintos.

A continuación, aplicaremos un proceso de búsqueda de hiperparámetros óptimos para un problema de regresión con `rangerRegressorModeler`:

```{r}
#Definimos los datos
data.dt <- generateStratifiedDomainModelAssistedEstimateData(n_samples = 5000,
                                                             generate_random_weights = FALSE)

#Definimos las particiones de train/test
set.seed(273)
data.keys <- 1:nrow(data.dt)
train_size = round(0.8 * nrow(data.dt))
smplr <- srsSampler(key = data.keys, ssize = train_size)
train.keys <- getSample(smplr)
test.keys <- setdiff(data.keys, train.keys)
head(data.dt)

#Definimos conjunto de hiperparámetros que queremos testear
target <- "target"
regressors <- setdiff(colnames(data.dt), target)
hyperparams <- list(
  "num.trees" = c(10, 25, 50),
  "max.depth" = c(5, 10),
  "replace" = c(TRUE, FALSE),
  "alpha" = seq(0,1,0.1)
)

#Llamamos a la función expandHyperParams para generar todas las combinaciones
combinations <- expandHyperParams(hyperparams)
#Combinaciones totales:
print(paste0("Combinaciones totales: ", length(combinations)))

#Elegimos los hiperparámetros que minimicen el MSE en el entrenamiento aplicando validación cruzada
cf <- MSECostFunction()
n_folds <- 5
min_mse_idx <- NA
min_mse <- Inf
for (i in 1:length(combinations)){

  #Definimos modeler con la combinación de hiperparámetros actual
  modeler <- rangerRegressorModeler(params = combinations[[i]],
                                    target = target,
                                    regressors = regressors)
  #Aplicamos validación cruzada sobre el conjunto de entrenamiento
  cost <- crossValidate(modeler = modeler,
                        data = data.dt,#Datos completos
                        CVSampler = cvSampler(key = train.keys, folds = n_folds),
                        costFunction = cf)
   if(cost$target < min_mse){
     min_mse_idx <- i
     min_mse <- cost$target
   }
}
print("Mejores hiperparámetros: ")
print(combinations[[min_mse_idx]])
print("Mejor MSE:")
print(min_mse)

#Entrenamos rangerRegressorModeler con esos hiperparámetros y
#el conjunto de entrenamiento completo
modeler <- rangerRegressorModeler(params = combinations[[min_mse_idx]],
                                  target = target,
                                  regressors = regressors)
modeler <- train(object = modeler,
                 data = data.dt,
                 subSet = train.keys)

#Evaluamos sobre el conjunto de entrenamiento y sobre test
#Evaluación sobre el conjunto de train
evaluate(object = modeler,
         data = data.dt,
         cost_function = cf,
         subSet = train.keys)
#Evaluación sobre el conjunto de test
evaluate(object = modeler,
         data = data.dt,
         cost_function = cf,
         subSet = test.keys)

#Comparamos con la función de coste de R^2
cf2 <- r2CostFunction()
#Evaluación sobre el conjunto de train
evaluate(object = modeler,
         data = data.dt,
         cost_function = cf2,
         subSet = train.keys)
#Evaluación sobre el conjunto de test
evaluate(object = modeler,
         data = data.dt,
         cost_function = cf2,
         subSet = test.keys)
```

Podemos ver que el modelo se ajusta razonablemente bien a los datos, y que la mayor parte de la varianza de los datos es explicada con la modelización.

