---
title: "Tutorial de objetos sampler"
author: "Jordi Verdú Naranjo"
date: "`r Sys.Date()`"
output:
  html_document:
    toc: true
    toc_float: true
    toc_depth: 3
    number_sections: true
    theme: united
---
```{r setup, include=FALSE}
knitr::opts_chunk$set(echo = TRUE)
library(RMLutils)
library(data.table)
```
<!-- 
# -*- coding: utf-8 -*-
#------------------------------------------------------------------------------#
# Copyright (C) [2026] Instituto Nacional de Estadística
#
# Este archivo forma parte del proyecto MLutils.
#
# Licenciado bajo la Licencia Pública de la Unión Europea (EUPL) v.1.2.
# Puede obtener una copia de la licencia en la raiz de este proyecto o en:
# https://eupl.eu/1.2/es/
#
# A menos que se indique lo contrario, este software se distribuye
# "TAL CUAL", SIN GARANTÍAS NI CONDICIONES DE NINGÚN TIPO.
# Consulte la licencia para conocer los términos específicos.
#------------------------------------------------------------------------------#
# Copyright (C) [2026] National Institute of Statistics
#
# This file is part of the MLutils project.
#
# Licensed under the European Union Public License (EUPL) v.1.2.
# You can obtain a copy of the license at the root of this project or at:
# https://eupl.eu/1.2/es/
#
# Unless otherwise indicated, this software is distributed
# "AS IS", WITHOUT WARRANTIES OR CONDITIONS OF ANY KIND.
# See the license for specific terms.
#------------------------------------------------------------------------------#
-->

Se recuerda al usuario de que todos los métodos y funciones de RMLutils están
documentados. Usando la pestaña help, o el propio comando, se puede obtener la
documentación esencial sobre todo objeto o función.

## Estructura, tipos y métodos de los samplers

Los sampler en RMLutils son objetos que permiten definir un diseño muestral, con
características a medida según el conjunto de datos que deseemos utilizar.

Aunque algunos sampler requieran de múltiples argumentos para instanciarse,
todos ellos tienen un argumento común, las claves (`key`) del conjunto de datos.

Los objetos sampler únicamente tienen un método asociado: `get_sample()`,
el cual devuelve una muestra (o múltiples muestras) según las especificaciones
del sampler.

Actualmente existen los siguientes tipos:

* `srsSampler`
* `ssSampler`
* `bootstrapSampler`
* `fullSampler`
* `cvSampler`
* `cvGroupSampler`
* `cvMixedSampler`
* `cvTemporalSampler`

A continuación generamos un conjunto de datos sintético, empleando una de las
funciones de RMLutils y definimos su key:

```{r}
#Generamos datos con 20 filas
data.dt <- generateBinaryClassificationData(n_samples = 20,
                                            generate_random_weights = FALSE)

#Definimos la key como el vector de índices de las filas del conjunto de datos
key <- 1:nrow(data.dt)
print(key)
```

A continuación podemos defir un muestreo aleatorio sin reemplazamiento y 
obtener muestras:

```{r}
set.seed(273)
#ssize es el tamaño de la muestra
sampler <- srsSampler(key = key, ssize = 5)

#Obtenemos dos muestras independientes al definir times = 2
samples <- getSample(sampler, times = 2)
print(samples)
```

Las muestras se devuelven en forma de array 2D, con lo que si queremos quedarnos
solo con una, debemos seleccionar una columna del array.

```{r}
#Aplicamos una de las muestras sobre el conjunto de datos:
data.dt[samples[, 1]]
```


## srsSampler

Este objeto permite definir un muestreo aleatorio simple sin reemplazamiento,
especificando el número de muestras a obtener con su parámetro ssize:

```{r}
srs_sampler <- srsSampler(key = 1:20,
                        ssize = 10)

set.seed(273)
#Si no especificamos parámetro times, se asume que es 1.
getSample(srs_sampler)
```

Si quisiéramos obtener el conjunto complementario (lo que podría ser un 
conjunto de validación/test si estamos entrenando modelos), podemos emplear
la función `setdiff` de R base:

```{r}
set.seed(273)
train.keys <- getSample(srs_sampler)
test.keys <- setdiff(srs_sampler$key, train.keys)
print(train.keys)
print(test.keys)
```

## ssSampler

Este objeto es la implementación del muestreo aleatorio estratificado (sin 
reemplazamiento) en RMLutils. Requiere un argumento adicional para definirse,
un vector o array de estratos que coincida con las dimensiones del conjunto
de datos que vayamos a utilizar.

Adicionalmente, el argumento ssize debe ser un vector que especifique el número
de muestras que obtener de cada estrato. Vemos un ejemplo:

```{r}
#Definimos datos con una variable que nos permita estratificar
s_data.dt <- generateStratifiedDomainEstimateData(n_samples = 10)
print(s_data.dt)

#Luego, definimos el sampler
ss_sampler <- ssSampler(key = 1:nrow(s_data.dt),
                        strata = s_data.dt[, strata_class],
                        ssize = c("Urban" = 3, "Rural" = 2))

#Y obtenemos una muestra
ss_sample <- getSample(ss_sampler)
print(s_data.dt[ss_sample])
```

## bootstrapSampler

Este sampler genera muestras bootstrap sobre un conjunto de claves especificadas.
Su único parámetro es `key`, ya que el tamaño muestral es fijo, pues coincide con
el tamaño de `key`.

```{r}
b_sampler <- bootstrapSampler(key = 1:10)
set.seed(273)
getSample(b_sampler)
```

## fullSampler

Un sampler de juguete que tiene dos salidas posibles. Si su parámetro `ssize` es
igual a `2`, devuelve todas las combinaciones posibles de pares de elementos del
conjunto de datos. Si `ssize` toma otro valor (o se deja el predeterminado), 
devuelve la muestra completa.

```{r}
key <- 1:6

#Devolvemos las combinaciones de pares posibles
f_smplr1 <- fullSampler(key = key, ssize = 2)

s1 <- getSample(f_smplr1)
print(s1)

#Devolvemos la muestra completa
f_smplr2 <- fullSampler(key = key)

s2 <- getSample(f_smplr2)
print(s2)
```


## cvSampler

El cvSampler genera muestras sin reemplazamiento para validación cruzada con
k-folds, de modo que cada una de sus muestras contiene $k-1$ de los folds, y deja
uno para validación.

En el caso de que las claves del conjunto de datos no sean múltiplo entero del 
parámetro `folds`, algunas particiones contendrán `NA`.

```{r}
#Definimos un cvSampler con 5 folds
smplr <- cvSampler(key = 1:20, folds = 5)
set.seed(273)
s1 <- getSample(smplr)

#Salen folds de tamaño 4, con lo que las muestras contendrán 4x4 elementos
print(s1)
```

Habitualmente, este sampler se utilizará junto al método `crossValidate` de los
modelers para hacer validación cruzada.

## cvGroupSampler

Una variante del cvSampler que en vez de particionar los datos aleatoriamente
según sus índices, genera sus particiones según una variable de agrupación o 
estratificación. Es decir, muestreará sobre los grupos que existan en los datos,
no sobre los índices de las filas.

```{r}
#Generamos un conjunto de datos para visualizarlo más claramente
set.seed(273)
#Define data (10 groups, 10 rows for each group)
#Hay 10 grupos, con 10 filas cada uno
grouping_var <- c(sapply(paste0("Group_", 1:10), function(x){
return(rep(x, 10))
}, USE.NAMES = FALSE))
measure <- rnorm(n = length(grouping_var), mean = 10, sd = 1)
group_data.dt <- data.table(measure = measure, grouping_var = grouping_var)

head(group_data.dt)

#Definimos el sampler
key <- 1:nrow(group_data.dt)
identifier <- "grouping_var"
folds <- 3
cv_group_sampler <- cvGroupSampler(key = key,
                                   data = group_data.dt,
                                   identifier = identifier,
                                   folds = folds)
#Como puede verse, las particiones contienen todas las filas de los grupos
#que seleccionan
s1 <- getSample(cv_group_sampler)
print(s1)
table(group_data.dt[s1[, 1], grouping_var])
table(group_data.dt[s1[, 2], grouping_var])
table(group_data.dt[s1[, 3], grouping_var])
```

## cvMixedSampler

Otra variante del cvSampler para casos donde queremos forzar que un conjunto
fijo de filas se incluya siempre en las muestras, junto con un conjunto variable.

A parte de `key` y `folds`, tiene un parámetro adicional llamado `fixedKey`,
que es el vector de índices fijos a incluir siempre en la muestra. `key` debe 
incluir tanto las claves fijas como las variables.

```{r}
all_keys <- 1:50#Hay 50 elementos en la muestra
fixed_keys <- 1:20#Queremos que se incluyan siempre los 20 primeros

cv_mixed_sampler <- cvMixedSampler(key = all_keys,
                                   fixedKey = fixed_keys,
                                   folds = 5)
set.seed(273)
#Como puede verse, las 20 primeras siempre están
print(getSample(cv_mixed_sampler))
```

## cvTemporalSampler

Otra variante adicional del cvSampler, para datos con referencia temporal o 
periodos de algún tipo, y donde se requiera que la salida esté ordenada 
cronológicamente.

Las muestras que devuelve son una ventana temporal expansiva y ordenada. Es de
utilidad para entrenar modelos con un número de periodos previos y comprobar
su desempeño en los periodos más recientes.

Su definición es más compleja que el resto de samplers, porque requiere que se
le proporcionen los siguientes argumentos:

* `key`: Índices de las filas.
* `data`: Conjunto de datos completo (en formato data.table).
* `identifier`: String indicando el nombre de la columna que contenga el periodo.
* `folds`: Número de k-folds a aplicar.
* `n_valPeriods`: Periodos en el conjunto de validación (se asumirá que son los
del final).
* `orderPeriods`: Vector de periodos ordenado cronológicamente.

```{r}
#Definimos un conjunto de datos con 36 periodos (mensuales) y un dato por periodo
#Podría haber más de un dato por periodo.
set.seed(273)
years <- c(2023, 2024, 2025)
total_periods <- c(sapply(years, function(y){
  months <- 1:12
  months[1:9] <- paste0("0", months[1:9])
  return(paste0("MM", months, y))
}, USE.NAMES = FALSE))
target <- rnorm(n = length(total_periods), mean = 10, sd = 1)
cv_t_sampler_data.dt <- data.table::data.table(measure = target, period = total_periods)
head(cv_t_sampler_data.dt)

#Definimos el sampler
cv_t_sampler <- cvTemporalSampler(key = 1:nrow(cv_t_sampler_data.dt),#claves
                                  data = cv_t_sampler_data.dt,#datos
                                  identifier = "period",#Nombre de la columna con los periodos
                                  folds = 3,#3 particiones
                                  n_valPeriods = 6,#Requerimos 2 meses para validación
                                  orderPeriods = total_periods)#Periodos ordenados

#Como puede verse, la tercera muestra tomaría los 6 últimos meses como validación,
#la segunda tomaría 12 y la primera 18.
getSample(cv_t_sampler)
```

